最高法院刑事判決　　　　　　　　　　　　　　　九十三年度台上字第四０三０號
　　上　訴　人　甲○○
右上訴人因偽造文書案件，不服台灣高等法院高雄分院中華民國九十年十月二十六日
第二審判決（九十年度上訴字第九四二號，起訴案號：台灣高雄地方法院檢察署八十
八年度偵字第一八八四二號），提起上訴，本院判決如左：
    主  文
上訴駁回。
    理  由
一偽造私文書部分：
按刑事訴訟法第三百七十七條規定，上訴於第三審法院，非以判決違背法令為理由，
不得為之。是提起第三審上訴，應以原判決違背法令為理由，係屬法定要件。如果上
訴理由狀並未依據卷內訴訟資料，具體指摘原判決不適用何種法則或如何適用不當，
或所指摘原判決違法情事，顯與法律規定得為第三審上訴理由之違法情形，不相適合
時，均應認其上訴為違背法律上之程式，予以駁回。本件上訴人甲○○上訴意旨略稱
：(一)、上訴人與告訴人楊秀麗係好友，曾一起與楊秀麗之胞弟及弟媳一同出遊，而鍾
志明與上訴人不相識且無交情，鍾志明於原審供稱大概楊秀麗與上訴人較熟，證人即
宏華證券股份有限公司（下稱宏華證券公司）代總經理呂慶林亦證稱：「我記得鍾志
明有叫楊秀麗去跟甲○○借錢，我想有可能是那天鍾志明向甲○○借錢，甲○○不借
他，所以鍾志明就叫楊秀麗去向甲○○借的」等語。足見上訴人僅可能借款給楊秀麗
，而無將鉅款借給不相識之鍾志明之可能。鍾志明稱係伊直接向上訴人借貸與楊秀麗
無關，楊秀麗否認向上訴人借款，均非實在。又鍾志明自己有帳戶，茍係其借款，上
訴人直接匯款入其帳戶即可，何必避簡就繁，匯款給楊秀麗，再由楊秀麗轉匯給鍾志
明，顯背常理。何況楊秀麗已於宏華證券公司所召開之協商會議中承認係伊打電話向
上訴人洽借，嗣後竟不承認，顯在避責。(二)、鍾志明證稱楊秀麗印章及存摺由楊秀麗
本人自己保管，且如係借用他人之帳戶者，通常由借用人保管印章及存摺，鍾志明所
述與常情不合，況鍾志明先稱向上訴人借款時，忘了自己的帳戶，剛好楊秀麗在旁邊
，就向楊秀麗借帳戶，嗣則改稱楊秀麗是伊屬下，因借款方便，上訴人就匯款到楊秀
麗之帳戶，前後所述不相一致，自難採信。原判決認系爭新台幣（下同）八百萬元為
楊秀麗打電話向上訴人借用，固無不合，惟認該八百萬元以前之借款係鍾志明直接向
上訴人借用，該八百萬元是鍾志明循例透過告訴人以電話要上訴人匯款，即屬謬誤，
原審對於相同之證據採擇標準不一，致認定事實錯誤，顯違證據法則。(三)、本件借款
係楊秀麗打電話向上訴人借用，上訴人乃匯款至其本人之帳戶，楊秀麗未曾向上訴人
聲明其不負償還責任，其如作此聲明，上訴人與鍾志明非親非故，在無擔保之情形下
，上訴人不可能將鉅款借給鍾志明，至楊秀麗之帳戶收到上訴人之匯款後，即轉匯予
鍾志明或其指定之帳戶，為楊秀麗、鍾志明間之內部關係，與上訴人無涉，不能因此
遽認借款人係鍾志明而非楊秀麗。原判決不顧社會常情，徒以楊秀麗與鍾志明間之內
部關係，認定本件借款人為鍾志明，其判斷證據證明力職權之行使，顯逾越範圍，而
違背證據法則，有判決不適用法則之違法。(四)、本件由用錢之鍾志明簽發支票，而由
借錢之楊秀麗背書，乃日常生活所見，相當平常，難以楊秀麗非本票之發票人即認其
非借款人，原判決以債權憑證之本票係鍾志明所簽發，即認借款人係鍾志明，有違經
驗法則。鍾志明為本票之發票人，且為系爭借款之使用人，依法依理，均有償還之義
務，原審徒以鍾志明出面與上訴人協商償債事宜，指借款人為鍾志明，顯屬武斷。又
協商之對象為鍾志明，並未邀楊秀麗參與，所討論者係鍾志明如何還債之事，而不及
楊秀麗，因而未提及本票上背書之事，極其自然。又因鍾志明極力袒護楊秀麗，致借
款人究係鍾志明或楊秀麗，與上訴人意見相佐，上訴人乃於準備轉讓切結書時，將鍾
志明以何方式向上訴人調借一節空白，俾於次日協商時再填寫，然次日協商簽署切結
書時，鍾志明仍堅持其為借用人，並提出其胞妹鍾裕玲之本票一紙為擔保，因系爭本
票已有楊秀麗之背書，且據悉鍾裕玲名下已有不動產，上訴人才不再堅持，而依鍾志
明之意思，於切結書之空白處填寫借貸方式，殊難以上訴人為使欠款儘早收回避免損
失，出於妥協而同意填寫借貸方式，即認借款人係鍾志明，而認楊秀麗無在系爭本票
背書。(五)、系爭本票背面所貼楊秀麗之身分證影本雖係舊證，仍不能證明非楊秀麗所
貼，所蓋背書之印章與其平常使用之印章相似，固經鑑定結果認印文與真正之印文不
同，亦不足以證明係出於他人盜刻及盜蓋。(六)、上訴人於借款無法如期取回時，持系
爭本票要求楊秀麗蓋用其證券公司之印章背書，嗣後於證券公司協調會中雖未提及楊
秀麗在本票上背書之事，亦與情理無違，難據此認系爭本票原來即無楊秀麗之背書，
而係上訴人所偽造，原判決有違證據法則，並有判決不適用法則之違法等語。
惟查：採證認事係屬事實審法院之職權，而法院憑以認定犯罪事實之證據，並不以直
接證據為限，即綜合各種直接、間接證據，本於推理作用，為其認定犯罪事實之基礎
，如不違背經驗法則與論理法則，亦非法所不許。原判決依憑告訴人楊秀麗之指述，
證人鍾志明、林純香、曾麗燕、呂慶林、張碧琴等人之證述及靳麟祥之部分證述，卷
附系爭票號五六五九七六號、五六五九八二號本票二紙、台灣中小企業銀行灣內分行
帳號00000000000000號存摺、安泰商業銀行帳號000000000
00000號存摺、台灣中小企業銀行帳號00000000000號存摺各一份及
匯款委託書影本二份、前述二帳號資金往來紀錄、台灣中小企業銀行八十九年十月十
一日以八九高雄字第二七一四號函復第一審法院之告訴人活期存款異動資料、該銀行
取款憑條影本六紙、存款憑條十紙、台灣高雄地方法院八十九年度訴字第三一八六號
民事判決書、法務部調查局鑑定通知書一份、台灣高雄地方法院八十八年度促字第二
五０一二號支付命令及聲請狀、同法院八十八年度全字第九四二號民事裁定、債權人
會議紀錄，並參酌上訴人之部分供述等證據資料，為綜合之判斷，認上訴人有原判決
事實欄所載之犯行，因而撤銷第一審判決，改判仍依牽連犯之規定從一重論處上訴人
連續行使偽造私文書，足以生損害於他人罪刑（使公務員登載不實部分，駁回上訴之
理由，詳如後述）。已詳述其調查證據之結果及證據取捨並認定犯罪事實之理由，且
對於上訴人否認犯罪所辯各節如何不足採；證人靳麟祥證稱伊並未聽到鍾志明有向上
訴人表示八百萬元借款是鍾志明委託告訴人借的；證人王志成稱伊當天坐得很遠，並
沒有參與協調等語，均難據為上訴人有利之認定，中國信託銀行九十年八月七日中信
銀代發字第九０００三二一二六一號函，亦不足為有利於上訴人之認定，詳加說明指
駁。所為論斷均有卷存證據可資覆按，就形式上觀察，要無採證認事違背經驗法則、
論理法則，或其他違背法令之情形，尚難任意指摘為違法。原判決理由一已詳就前
開證據調查之結果，為綜合之判斷，認系爭八百萬元之借款人係鍾志明，非楊秀麗之
心證理由，且對各項證據亦詳為取捨之論述說明，並就上訴人之辯解如何不足採，詳
加說明指駁。其論斷並非無據，難認有何違背證據法則之情形，上訴意旨(二)擷取原判
決所不採之證人鍾志明所為片段有瑕疵之陳述，任意指摘原判決違法，亦非上訴第三
審之適法理由。又原判決理由一之(二)詳列告訴人在台灣中小企業銀行個人帳戶之資金
往來紀錄等證據資料，以上訴人多次匯款至告訴人之帳戶後，告訴人隨即轉匯予鍾志
明或其指定者，並參酌上訴人坦承所列其於八十八年一月十三日以前所貸出匯入告訴
人帳戶之款項皆已獲得清償，且系爭借款鍾志明曾透過移轉第三人債權之方式清償上
訴人三百四十九萬元，尚積欠四百五十一萬元未清償等情，核與鍾志明證稱伊與上訴
人間借錢是有借有還，伊後來用債權移轉之方式還了一些，尚積欠四百五十一萬元等
語相符，苟系爭借貸之借款人係告訴人，何以簽發本票者係鍾志明，且還款三百四十
九萬元者，亦為鍾志明，而非告訴人？佐以由上訴人書妥，交予鍾志明簽名之轉讓切
結書記載：「本人鍾（誤繕為鐘）志明茲以借貸方式向甲○○借調捌佰萬元正，因本
人無法償還，故將林寶清及陳聰德等二位先生部分積欠本人計新台幣參佰肆拾玖萬元
整之債款於民國八十八年三月四日無條件採第一順位方式優先轉讓給甲○○……，餘
不足金額將由鍾志明另提擔保品保證……」等語，已明本件消費借貸之法律關係主
體，為上訴人與鍾志明，未提及告訴人之背書及應如何履行清償之問題，並就前開相
關證據，為綜合判斷，認系爭消費借貸之借款人為上訴人，難認原審對於相關證據之
取捨及對於證據證明力之判斷，有違背經驗法則、論理法則或有判決不適用法則之違
法情形。此外，上訴意旨未依據卷內訴訟資料指摘原判決有何具體違背法令之情形，
徒憑己見，就原審採證認事及對於證據證明力判斷等職權之適法行使，及原判決已明
白論斷之事項，仍執前詞，重為單純事實之爭辯，核與法律規定得為第三審上訴理由
之違法情形，不相適合。應認其關於偽造私文書部分之上訴違背法律上之程式，予以
駁回。
二使公務員登載不實部分：
按刑事訴訟法第三百七十六條所列各罪之案件，經第二審判決者，不得上訴於第三審
法院，法有明文。本件上訴人牽連犯明知為不實之事項，而使公務員登載於職務上所
掌之公文書罪部分，原判決認係成立刑法第二百十四條之罪，核屬刑事訴訟法第三百
七十六條第一款之案件，依上開說明，既經第二審判決，自不得上訴於第三審法院。
縱此部分與前述上訴人行使偽造私文書部分有牽連關係，為裁判上一罪，但其行使偽
造私文書部分之上訴為不合法，本院應從程序上予以駁回，而無從為實體上判決，對
於輕罪之此部分，亦無從適用審判不可分原則，為實體上審判。上訴人對此部分猶一
併提起上訴，顯為法所不許，應予駁回。
據上論結，應依刑事訴訟法第三百九十五條前段，判決如主文。
中　　　華　　　民　　　國　　九十三　　年　　　八　　　月　　　五　　　日
                              最高法院刑事第十二庭
                                  審判長法官  陳　正　庸
                                        法官  賴　忠　星
                                        法官  王　居　財
                                        法官  張　清　埤
                                        法官  林　開　任
      右正本證明與原本無異
                                              書  記  官
中　　　華　　　民　　　國　　九十三　　年　　　八　　　月　　 十三 　　日
                                                                        Ｋ
